# α 多样性 {#sec-alpha-diversity}


{{< include microtable.qmd >}}

## α 多样性分析

在 `microeco` 包中，处理 `microtable` 对象（通常简写为 `mt`）的流程非常模块化。针对你的需求，我们需要用到 `rarefy_samples` 方法进行抽平，以及 `trans_alpha` 类进行计算和绘图。

### 抽平 (Rarefaction)

为了保证 Alpha 多样性的公平比较，通常先将样本抽平到相同的测序深度。

```{r}
# 建议先检查一下各样本的序列量，确定抽平深度
mt$sample_sums() |> summary()
```

新建一个对象保存抽平后的结果。

```{r}
mt_rarafied = clone(mt)
mt_rarafied$rarefy_samples(sample.size = max(min(mt$sample_sums(), 20000)))
mt_rarafied$tidy_dataset()
```

检查抽平后的结果。

```{r}
mt_rarafied$sample_sums() |> summary()
```

### 计算 Alpha 多样性指标

抽平后，使用 `cal_alphadiv()` 函数计算常用的指标（如 Shannon, Chao1, Observed 等）。

```{r}
measures = c("Observed", "Chao1", "Shannon", "Simpson")
mt_rarafied$cal_alphadiv(measures = measures) # NULL 表示计算所有默认指标
```

### 创建分析对象

使用 `trans_alpha` 类来关联数据和分组信息（`treatment`）。

```{r}
t1 = trans_alpha$new(dataset = mt_rarafied, group = "treatment")
t1$cal_diff(method = "KW_dunn", KW_dunn_letter = TRUE)
```

### 画图

使用 `plot_alpha()` 方法来绘制图片。

```{r}
plots = lapply(measures, function(x){
 t1$plot_alpha(measure = x, add = "jitter")
})

wrap_plots(plots)
```



## 💡 小提示

**microeco** 包的使用文档参见：<https://chiliubio.github.io/microeco_tutorial>。