# α 多样性 {#sec-alpha-diversity}

## 概述

Alpha 多样性（α diversity）用于描述单个样本内微生物群落的物种丰富度和均匀度，是微生物组分析中最基本的指标之一。理解 Alpha 多样性有助于评估：

- **群落复杂度**：样本中包含多少种微生物？分布是否均匀？
- **生态位容纳能力**：环境能支持多少物种共存？
- **干扰响应**：环境变化如何影响群落内部的多样性？

### 常用 Alpha 多样性指标

| 指标 | 含义 | 计算方式 | 敏感性 |
|-----|------|---------|--------|
| **Observed** | 观测到的 ASV/OTU 数量 | 直接计数 | 受测序深度影响 |
| **Chao1** | 估计物种总数 | 基于稀有物种推算 | 偏向稀有物种 |
| **Shannon** | 综合丰富度和均匀度 | $H' = -\sum p_i \ln(p_i)$ | 中等敏感 |
| **Simpson** | 优势度指数 | $\lambda = \sum p_i^2$ | 偏向优势种 |
| **Pielou** | 均匀度指数 | $J' = H' / \ln(S)$ | 纯均匀度度量 |

其中，$p_i$ 是第 $i$ 个物种的相对丰度，$S$ 是物种总数。

### 分析目标

本分析旨在：

1. 评估不同处理组样本的 Alpha 多样性水平
2. 比较处理组间 Alpha 多样性的差异是否显著
3. 探讨环境因素与 Alpha 多样性的关系

## 流程

在 `microeco` 包中，Alpha 多样性分析的工作流程如下：

1. **数据标准化（抽平）**：使用 `rarefy_samples()` 将各样本抽平到相同序列数，消除测序深度差异的影响
2. **计算多样性指标**：使用 `cal_alphadiv()` 计算各类 Alpha 多样性指数
3. **差异检验**：使用 `trans_alpha` 类进行组间差异统计检验
4. **可视化**：绘制箱线图或小提琴图展示结果

**关键注意事项**：
- 抽平深度应根据样本的最低测序量确定，通常保留 80% 以上样本可达深度
- 多样性差异检验方法选择取决于数据分布（正态/非正态）和组数（两组/多组）

## 实现


{{< include microtable.qmd >}}


### 抽平 (Rarefaction)

为了保证 Alpha 多样性的公平比较，首先将样本抽平到相同的测序深度。抽平是一种数据标准化方法，通过随机抽取相同数量的序列，消除因测序深度不同造成的偏差。

```{r}
#| label: check-sequencing-depth
#| fig-cap: "各样本测序深度分布"

# 检查各样本的原始测序量
depth_summary <- mt$sample_sums() |> summary()
depth_summary
```

根据测序深度的分布，选择合适的抽平深度。通常选择样本最低测序量或覆盖大多数样本的深度。

```{r}
#| label: rarefaction

# 克隆原始数据，保留原始对象
mt_rarafied = clone(mt)

# 确定抽平深度（使用最小样本深度或设定阈值）
rarefy_depth <- min(mt$sample_sums())
cat("抽平深度:", rarefy_depth, "\n")

# 执行抽平
mt_rarafied$rarefy_samples(sample.size = rarefy_depth)
mt_rarafied$tidy_dataset()
```

验证抽平后的结果：

```{r}
#| label: check-rarefied-depth

# 确认所有样本现在具有相同的序列数
mt_rarafied$sample_sums() |> summary()
```

### 计算 Alpha 多样性指标

抽平后，使用 `cal_alphadiv()` 函数计算常用的 Alpha 多样性指标。

```{r}
#| label: calculate-alpha

# 计算多样性指标
measures = c("Observed", "Chao1", "Shannon", "Simpson")
mt_rarafied$cal_alphadiv(measures = measures)

# 查看结果
head(mt_rarafied$alpha_diversity)
```

**指标解释**：
- **Observed**：实际检测到的 ASV 数量，直接反映物种丰富度
- **Chao1**：基于稀有物种估计的总物种数，适合评估未观测到的物种
- **Shannon**：综合考虑丰富度和均匀度，值越大表示多样性越高
- **Simpson**：反映随机选取两个个体属于同一物种的概率，值越小表示多样性越高

### 创建分析对象并进行差异检验

使用 `trans_alpha` 类来关联 Alpha 多样性数据和样本分组信息，进行统计检验。

```{r}
#| label: alpha-diff-test

# 创建 trans_alpha 对象
t1 = trans_alpha$new(dataset = mt_rarafied, group = "treatment")

# 使用 Kruskal-Wallis 检验（非参数检验，适合多组比较）
t1$cal_diff(method = "KW_dunn", KW_dunn_letter = TRUE)

# 查看差异检验结果
t1$res_diff
```

**方法选择说明**：
- **KW_dunn**：Kruskal-Wallis 检验结合 Dunn's 事后检验，适用于非正态分布数据的多组比较
- **anova**：方差分析，适用于正态分布数据
- **wilcox**：Wilcoxon 秩和检验，适用于两组比较

### 可视化

#### 多指标综合展示

```{r}
#| label: fig-alpha-multi
#| fig-cap: "不同处理组的 Alpha 多样性比较"
#| fig-width: 12
#| fig-height: 8

# 绘制所有指标的箱线图
plots = lapply(measures, function(x){
  t1$plot_alpha(measure = x, add = "jitter") +
    ggtitle(x) +
    theme(legend.position = "none")
})

wrap_plots(plots, ncol = 2)
```

#### 单指标详细展示

以 Shannon 多样性为例，展示更详细的可视化：

```{r}
#| label: fig-alpha-shannon
#| fig-cap: "Shannon 多样性指数的比较"
#| fig-width: 8
#| fig-height: 6

t1$plot_alpha(measure = "Shannon", add = "jitter", y_increase = 0.1)
```

## 结果

### Alpha 多样性总体特征

从 @fig-alpha-multi 可以看出各处理组的 Alpha 多样性特征：

1. **物种丰富度（Observed 和 Chao1）**：
   - 反映样本中实际存在或估计的物种数量
   - 组间的差异模式可以反映处理条件对群落丰富度的影响

2. **综合多样性（Shannon）**：
   - 同时考虑物种数量和分布均匀度
   - 是生态学中最常用的多样性指标

3. **优势度（Simpson）**：
   - 反映群落是否被少数优势种主导
   - 值越接近 0，表示多样性越高

### 组间差异分析

基于统计检验结果（`t1$res_diff`）：

**显著性解读**：
- 若检验结果显示组间差异显著（P < 0.05），说明处理条件对微生物多样性产生了可检测的影响
- 事后检验的字母标记（如 a、b、ab）指示具体哪些组之间存在显著差异：不同字母表示显著差异，相同字母表示无显著差异

**可能的生物学解释**：

1. **如果 ZY0.5 组的 Shannon 多样性显著高于其他组**：
   - 可能表明中等强度的处理（如中等施肥量）创造了更适宜多种微生物共存的环境
   - 符合生态学中的"中度干扰假说"

2. **如果处理组间无显著差异**：
   - 说明当前处理强度可能不足以改变土壤微生物的整体多样性
   - 或者土壤微生物组对处理有较强的抵抗力/恢复力

3. **如果某一处理组的丰富度显著降低**：
   - 可能表明该处理条件对某些微生物类群产生了抑制效应
   - 需要结合物种组成分析进一步探究受影响的类群

### 与环境因子的关系（可选拓展）

可以进一步探索 Alpha 多样性与环境因子的关系：

```{r}
#| label: fig-alpha-env
#| fig-cap: "Alpha 多样性与环境因子的关系"
#| fig-width: 10
#| fig-height: 6

# 合并多样性数据与环境数据
alpha_env <- mt_rarafied$alpha_diversity |>
  as.data.frame() |>
  rownames_to_column("sample_id") |>
  left_join(
    mt_rarafied$sample_table |> rownames_to_column("sample_id"),
    by = "sample_id"
  )

# 绘制 Shannon 与 pH 的关系
ggplot(alpha_env, aes(x = pH, y = Shannon, color = treatment)) +
  geom_point(size = 3) +
  geom_smooth(method = "lm", se = TRUE, aes(group = 1), color = "black") +
  theme_bw() +
  labs(x = "pH", y = "Shannon Diversity")
```

### 结论与建议

基于 Alpha 多样性分析，我们可以得出以下结论：

1. **处理效应评估**：不同处理条件对土壤微生物 Alpha 多样性的影响程度（显著/不显著）

2. **最佳处理条件识别**：如果存在显著差异，可以识别出维持或提高微生物多样性的最佳处理条件

3. **后续分析建议**：
   - 若 Alpha 多样性存在显著差异，建议进一步分析哪些类群对多样性变化贡献最大
   - 若 Alpha 多样性无显著差异，但物种组成可能有变化，建议关注 Beta 多样性分析

**分析局限性说明**：
- Alpha 多样性仅反映样本内的多样性特征，无法说明样本间的相似性差异
- 抽平过程会舍弃部分数据，对于低深度样本可能造成信息损失
- 相对丰度数据可能存在组成性效应，解释时需谨慎

## 💡 小提示

**microeco** 包的使用文档参见：<https://chiliubio.github.io/microeco_tutorial>。

- 抽平前务必检查各样本的测序深度分布，避免过度抽平导致数据损失
- `cal_diff()` 函数支持多种统计方法，根据数据特点选择合适的方法
- 使用 `add = "jitter"` 参数可以在箱线图上叠加散点，更清楚地展示数据分布
- 字母标记法中，相同字母表示无显著差异，不同字母表示存在显著差异
