# β 多样性

## 概述


## 流程


{{< include microtable.qmd >}}


## 实现

### 计算多样性指标

抽平后，使用 `cal_betadiv()` 函数计算常用的指标。

```{r}
mt$cal_betadiv()
```

### PCoA 分析

使用 `trans_alpha` 类来关联数据和分组信息（`type`）。

```{r}
t1 = trans_beta$new(dataset = mt, group = "treatment", measure = "bray")
t1$cal_ordination(method = "PCoA")
```

绘制 PCoA 分析结果（按照 `type` 分组）。

```{r}
# plot the PCoA result with confidence ellipse
t1$plot_ordination(plot_color = "type", plot_type = c("point", "ellipse"))
```

```{r}
# plot the PCoA result with confidence ellipse
t1$plot_ordination(plot_color = "place", plot_type = c("point", "ellipse"))
```

绘制 PCoA 分析结果（按照 `provided_by` 分组）。

```{r}
t1$plot_ordination(plot_color = "provided_by", plot_shape = "provided_by", plot_type = c("point", "ellipse"))
```

### NMDS 分析

使用 `trans_alpha` 类来关联数据和分组信息（`type`）。

```{r}
#| message: false
#| warning: false
t1 = trans_beta$new(dataset = mt, group = "treatment", measure = "bray")
t1$cal_ordination(method = "NMDS")
t1$plot_ordination(plot_color = "type", plot_type = c("point", "ellipse"))
```


### 组间距离分析

使用 `plot_group_distance()` 方法来绘制图片。

```{r}
t1 = trans_beta$new(dataset = mt, group = "treatment", measure = "bray")
t1$cal_group_distance(within_group = TRUE)
t1$cal_group_distance_diff(method = "wilcox")
p1 = t1$plot_group_distance()
```


按照自交系和农家种的区分。

```{r}
t1 = trans_beta$new(dataset = mt, group = "treatment", measure = "bray")
t1$cal_group_distance(within_group = TRUE)
t1$cal_group_distance_diff(method = "wilcox")
p2 = t1$plot_group_distance()
```

拼合呈一幅图片。

```{r}
#| label: fig-group-distance-combined
#| fig-cap: "组间距离分析结果"
wrap_plots(p1, p2, widths = c(3, 1))
```

## 💡 小提示

**microeco** 包的使用文档参见：<https://chiliubio.github.io/microeco_tutorial>。

- The analysis referred to the beta diversity in this class mainly include ordination, group distance, clustering and manova.
